臺灣高雄地方法院刑事判決　　　　　　　　　　　　　九十一年度自字第三二三號
　　自　訴　人　甲○○
　　被　　　告　乙○○
右列被告因偽造文書等案件，經自訴人提起自訴，本院判決如左：
    主  文
乙○○無罪。
    理  由
一、自訴意旨略以：被告乙○○於民國八十九年十一月五日自任會首，召集每會金額
    新台幣（下同）一萬元之互助會，至九十一年六月五日到會，自訴人共參加二會
    ，不料被告竟於九十一年四月突然宣佈倒會，致自訴人本可收取之尾會會款共計
    六十萬元無法收取，且經自訴人欲向死會會員收取會款時，始知被告冒標會員洪
    家壁之互助會，而向活會會員詐取會款，另被告尚於八十九年四月十日自任會首
    ，召集每會一萬元之互助會，至九十一年五月十日到會，被告竟於不詳時間冒標
    自訴人之互助會一會，且被告明知倒會，竟仍向自訴人收取九十一年一、二月之
    會款，因認被告涉有刑法第二百十六條、第二百十條行使偽造私文書、第三百三
    十九條第一項之詐欺取財罪嫌。
二、按犯罪事實應依證據證據認定之，無證據不得推定其犯罪事實，刑事訴訟法第一
    百五十四條定有明文。又事實之認定，應憑證據，如未能發現相當證據，或證據
    不足以證明，自不能以推測或擬制之方法，為裁判基礎（最高法院四十年台上字
    第八六號判例參照）；而告訴人之告訴，係以使被告受刑事訴追為目的，是其陳
    述是否與事實相符，仍應調查其他證據以資審認（最高法院五十二年台上字第一
    三００號判例參照），易言之，即藉由補強證據之存在，以增強或擔保告訴人陳
    述之證明力（最高法院八十七年度台上字第二一七六號判決要旨參照）。且認定
    犯罪事實所憑之證據，雖不以直接證據為限，間接證據亦包括在內，然無論直接
    證據或間接證據，其為訴訟上之證明，須於通常一般之人均不致有所懷疑，而得
    確信其為真實之程度者，始得據為有罪之認定，倘其證明尚未達此一程度，而有
    合理之懷疑存在而無從使事實審法院得有罪之確信時，即應由法院為諭知被告無
    罪之判決（最高法院七十六年台上字第四九八六號判例參照）。
三、本件自訴人認被告(一)召集八十九年十一月五日起至九十一年六月五日止、每月一
    會、每會金額一萬元之互助會，竟於九十一年四月宣布倒會，致自訴人本得收取
    之尾會會款六十萬元無法收取，涉有詐欺罪嫌；及(二)召集八十九年十一月五日起
    至九十一年六月五日止、每月一會、每會金額一萬元之互助會，竟於不詳時日冒
    標會員洪家壁之互助會，向自訴人收取會款，涉有偽造文書及詐欺取財罪嫌；及
    (三)召集八十九年四月十日起至九十一年五月十日止、每月一會、每會一萬元之互
    助會，明知已於九十一年三月倒會，竟向自訴人收取九十一年一月、二月之會款
    ，涉嫌詐欺罪嫌；及(四)召集八十九年四月十日起至九十一年五月十日止、每月一
    會、每會一萬元之互助會，竟於不詳時日冒標自訴人之互助會，涉嫌偽造文書及
    詐欺取財罪嫌，係以會單二紙為其主要依據。訊據被告乙○○則堅詞否認有何自
    訴人所指之犯行，辯稱：伊並沒有冒標洪家壁及自訴人的會，二人的會均仍係活
    會，伊係因為周轉不靈才會止會，止會前伊有與自訴人聯繫，但自訴人不願意讓
    伊止會，且八十九年四月十日的會，九十一年一、二月均係由自訴人之家人得標
    ，伊並沒有向自訴人收會錢等語。
四、經查：
  (一)被告擔任會首，召集自八十九年四月十日起至九十一年五月十日止（下稱十號之
    互助會）及八十九年十一月五日起至九十一年六月五日止（下稱五號之互助會）
    之互助會，每月一會，每會金額一萬元，分別於九十一年三月、九十一年四月止
    會，自訴人並參加十號之互助會二會、五號之互助會一會之事實，業經被告供承
    在卷，並有會單二紙在卷可稽，應堪認定。
  (二)自訴人雖指被告有以證人洪家壁之名義，冒標五號之互助會一會，惟證人洪家壁
    仍係活會一情，已經被告供述在卷，且自訴人所舉之證人洪家壁，乃係經由自訴
    人之轉述得知其活會已遭被告冒標，是證人洪家壁之證述，尚不足為不利被告之
    認定，另被告亦已就五號之互助會各會得標之人、得標之時間及得標之金額，詳
    細臚列於會單上，有被告所提出之會單一紙可參，是自訴人指稱被告有冒標證人
    洪家壁之活會一情，尚乏積極證據可資佐證。
  (三)又自訴人另指稱被告於九十一年四月宣布五號之互助會倒會，致其未能回收會款
    ，涉有詐欺罪嫌部分，惟刑法所謂之詐欺罪，係以行為人意圖為自己或第三人不
    法之所有，以詐術使人將本人或第三人之物交付為要件，是行為人於主觀上需有
    為自己不法所有之意圖，於客觀上需有施用詐術之行為，始得論以該條之罪。本
    件被告所召集五號之互助會雖於九十一年四月止會，然被告參加五號之互助會共
    有三會（包括以其家人陳世芳、陳世益名義參加者），已分別於九十年十一月五
    日、九十年十二月五日、九十一年二月五日，以競標利息二千二百元、一千八百
    元、二千三百元得標等情，已經被告供述明確，自訴人對此亦不加否認，以五號
    之互助會係被告於八十九年十一月五日召集，至止會之九十一年四月止，已進行
    超過一年以上，其間會款之收繳狀況均屬正常，實難以被告事後止會，即認被告
    於召集互助會之初有何為自己不法所有之意圖，縱被告因其他經濟因素影響，致
    未能全數給付會款，亦僅為民事糾葛，而不得遽以刑法之詐欺罪相繩。
  (四)另自訴人參加被告所召集十號之互助會二會，其中一會已於九十年三月十日，以
    競標利息二千四百元得標，另一會仍是活會之情，已經被告供述明確，自訴人亦
    稱其於九十一年四月止會時，仍有一會活會，是自訴人所參加十號之互助會尚有
    一會活會之情，應堪認定。自訴人認被告冒標其互助會，無非係以其尚有一會之
    會款未收取為依據，惟自訴人於止會時既仍係活會，縱被告事後未能給付會款，
    亦僅係被告債務不履行之問題而已，自不能僅以自訴人事後未取得會款即謂係遭
    被告冒標，自訴人所為之此等推論，尚屬無據。
  (五)再者，自訴人雖另指稱被告所召集十號之互助會已於九十一年三月止會，被告仍
    向自訴人收取九十一年一月及二月份之會款，涉嫌詐欺罪嫌云云，然被告所召集
    互助會既係於九十一年三月止會，則該會於九十一年一、二月時仍屬正常進行，
    被告本於其與自訴人間之合會關係，向自訴人收取會款，乃屬其權利之正當行使
    ，自訴人執此指摘被告涉有詐欺罪嫌，自無可採。
  (六)從而，被告所召集五號及十號之互助會，雖分別於九十一年四月、九十一年三月
    止會，自訴人並有部分會款未回收之情形，惟該二會互助會之起會時間分別為八
    十九年十一月五日、八十九年四月十日，距止會之九十一年四月、九十一年三月
    ，均長達一年以上，其間會款之收繳情形均屬正常，縱被告與自訴人間尚有會款
    未結清，亦僅屬被告債務不履行之民事糾葛而已，自難僅以此推論被告於起會之
    初有為自己不法所有之意圖，而以詐欺罪相繩；另自訴人指稱被告冒標之部分，
    自訴人並無法提出任何資料以佐其說，自難僅憑自訴人未收足會款一情，即行推
    論被告有冒標之行為。此外，本院復查無其他積極證據足認被告確有自訴人所指
之犯行，不能證明被告犯罪，依法應為無罪之諭知。
據上論斷，應依刑事訴訟法第三百四十三條、第三百零一條第一項，判決如主文。
中      華      民      國    九十一    年     十一     月    二十五    日
                                  臺灣高雄地方法院刑事庭
                                      法  官    曾  淑  娟
右正本證明與原本無異。
如不服本判決，應於判決送達後十日內，向本院提出上訴狀。
                                      書記官    呂  怜  勳
中      華      民      國    九十一    年     十一     月    二十五    日
